【裁判字號】    98,重訴,245
【裁判日期】    990226
【裁判案由】    債務不履行損害賠償
【裁判全文】
臺灣士林地方法院民事判決             98年度重訴字第245號
原      告  友勁科技股份有限公司
法定代理人  丙○○
訴訟代理人  谷湘儀律師
            姜萍律師
被      告  威達電股份有限公司
法定代理人  乙○○
訴訟代理人  陳麗玢律師
            彭上華律師
上列當事人間請求債務不履行損害賠償事件，經本院於中華民國
99年2月4日言詞辯論終結，判決如下：
    主  文
原告之訴及其假執行之聲請均駁回。
訴訟費用由原告負擔。
    事實及理由
一、原告起訴主張：被告威達電股份有限公司與原告於民國97年
    7 月23日簽訂「不動產買賣意向書」（以下簡稱「意向書」
    ），雙方約定由被告向原告購買坐落於汐止市○○路22號6
    樓、6 樓之1 、6 樓之2 、6 樓之3 、6 樓之4 、6 樓之5
    、6 樓之6 、6 樓之7 、7 樓、7 樓之1 、7 樓之2 、7 樓
    之3 、7 樓之4 、7 樓之5 、7 樓之6 、7 樓之7 之廠辦及
    其附屬公設總計2154.56 坪（以下簡稱「系爭不動產」），
    價金為新臺幣（下同）323,184,000 元，雙方並均經各別董
    事會決議通過，並各自於公開資訊觀測站公告此重大訊息，
    關於系爭不動產之買賣契約即已成立，被告自應依約支付價
    金予原告並買受系爭不動產，詎被告竟片面於97年11月6 日
    於未知會原告之情況下，發布終止系爭不動產價購計畫之重
    大訊息，無意履約，自應負債務不履行責任。縱兩造間尚未
    成立買賣本約，原告既秉持誠實信用原則，與被告就系爭不
    動產買賣之交易細節為磋商及討論，被告除與原告持續磋商
    外，亦於公開資訊觀測站公告取得系爭不動產之訊息，更提
    供根據雙方合意所擬具之「不動產買賣契約書」，其中業已
    詳載交易細節，故被告上開公告於眾且準備締約之行為，已
    足使原告對契約能成立有合理正當之信賴，被告嗣竟無故片
    面終止訂約過程，其行為嚴重違反誠實信用方法，亦應賠償
    原告就此所受之損害。再被告片面不願履約並在公開資訊觀
    測站公告終止系爭不動產價購計畫，致社會大眾及投資人對
    於原告之財務及資產狀況產生重大疑慮，而質疑原告所有系
    爭不動產具有瑕疵、原告財務或營運惡化等，亦已導致原告
    之名譽遭嚴重貶損。因此，原告基於債務不履行、締約過失
    等法律關係及民法第227-1 條準用第195 條第1 項後段之規
    定，聲明請求：(一)被告應給付原告50,938,500元，及自起訴
    狀繕本送達翌日起至清償日止，按年息5%計算之利息；(二)被
    告應將如附件所示之道歉聲明，刊登於公開資訊觀測站，並
    以1/4 之版面刊登於經濟日報、中國時報、聯合報及自由時
    報頭版壹日；(三)並願供擔保請求宣告假執行。
二、被告則以：原告迄未將經其用印之意向書正本交予被告，即
    未將同意該「意向書」之承諾意思表示通知被告，兩造自未
    成立該「意向書」法律關係，原告依該意向書請求本件賠償
    ，並無理由。縱認兩造有簽立「意向書」的合意，該「意向
    書」亦僅屬預約之性質，兩造就買賣之稅負負擔、付款方法
    、車位調撥整合及雙方權利義務內容均尚未獲得合致結論，
    故應尚未成立買賣契約，被告自無違反意向書約定即有不履
    行簽約債務之可言。再原告請求所受鑑價費用損害22,800元
    部分，係97年7 月22日以前原告自行委託不動產公司鑑價者
    ，非被告要求提出鑑價報告，此鑑價費與意向書、買賣契約
    均無關，非原告所受損失，自不得請求；原告請求所失利益
    50,915,700元部分，系爭不動產之漲價增值利益，乃社會繁
    榮所促成，並非原告可得預期之利益，且不動產之估價僅係
    對不動產價值之預估，非不動產真正之價值，自無法以估價
    做為賠償計算基準。系爭不動產長期以來均為原告作為人員
    辦公及機器廠房使用，從無出租他人之情形及計劃，迄今原
    告之機器設備仍放置其內，原告公司地址亦設於該處，並有
    人員進出，原告並未因要出售被告而提前終止租約，或另覓
    屋承租以供人員辦公而受有租金收入或支出之損失。此外，
    兩造係因未能談妥交易條件致未完成買賣，尚不致使社會大
    眾即質疑原告公司之名譽，原告應無名譽上之損失可言，被
    告自不負賠償責任等語資為抗辯，並聲明：(一)駁回原告之訴
    及假執行之聲請；(二)如受不利判決請准提供擔保免假執行。
三、本院得心證之理由：本件原告主張被告已在意向書上蓋章，
    且原告經董事會決議通過出售系爭不動產，並於公開資訊觀
    測站公告此重大訊息，被告亦於同日經其公司董事會決議通
    過購買系爭不動產，購買價格亦明載為323,184,000 元，並
    於公開資訊觀測站公告，雙方尚就系爭不動產交易之付款方
    式、稅捐、違約條款、移轉登記及交付方式等交易細節討論
    ，嗣被告片面不願購買等情，為原告提出意向書（本院卷第
    13 頁 ）、公告訊息2 份（本院卷第15、18、30頁）、不動
    產買賣契約書（本院卷第21~28 頁）為證，被告對於上開事
    實及文書之真正，均不爭執，惟仍以無履約之義務為辯。是
    本件之爭點在於：(一)兩造關於系爭不動產是否成立買賣契約
    ？(二)被告片面不購買系爭不動產之行為是否已致原告之信賴
    利益受有損害？(三)被告不願履約是否足致原告名譽受有損害
    ？茲分述如下：
（一）雙方之法律關係
      依民法第345 條第2 項固規定：「當事人就標的物及其價
      金互相同意時，買賣契約即為成立」，惟契約有預約與本
      約之分，兩者異其效力，而買賣除標的物及價金外，尚涉
      及付款方法、稅負、點交、費用及違約等重要事項，故買
      賣預約，雖非不得就標的物及價金等項先為擬定，以作為
      訂立本約之張本，究不能因此即認買賣契約業已成立，最
      高法院61年度台上字第964 號、最高法院80年度台上字第
      1883號裁判意旨均可供參照，由此足見，買賣標的物與價
      金之約定，固非不得作為認定契約是否成立之重要依據，
      然當事人之真意究係依所訂立之契約履行而無須另訂立本
      約，抑或當事人訂立契約之目的乃在約定將來訂立一定契
      約之契約，自仍有再為審究之必要，非謂一有標的物及價
      金之合致，必已成立本約。本件原告主張兩造因於意向書
      中已就買賣標的物及價金已達成合意，故成立買賣契約或
      至少有預約之存在，被告則以代表原告承諾意思表示之意
      向書正本尚未寄達被告，且意向書關於幾日內須完成本約
      ，亦無明定，意向書尚未達成合意，縱有合意，亦僅為預
      約，而尚未成立買賣契約為辯。經查：
   1、原告主張被告曾在意向書上蓋公司章乙節，有意向書上被
      告公司的大小章為據，被告亦自認屬實無訛。雖被告對此
      復陳述：雖被告簽立意向書交付原告，而為要約之意思表
      示，惟原告於通常情形可期待達到之時期內並未將其同意
      該意向書內容之承諾意思表示通知被告，原告之要約自失
      其拘束力，兩造關於該意向書並未達成合意，亦未合意何
      時簽立正式買賣合約書，故應無合意存在云云，惟意向書
      之正本是否送達予被告，與被告是否受領原告承諾之意思
      表示，本為兩事，被告以原告未向其寄達意向書正本即謂
      未將其承諾的意思表示送達被告，即不合理。且參諸雙方
      於97年7 月31日同日發布該買賣的重大訊息，有上揭重大
      訊息公告2 份（本院卷第15、18頁）可證，被告尚載明欲
      購買之標的物及價金，且內容核與意向書之內容相同，足
      認兩造當時關於完成系爭不動產買賣已有相當的認識及意
      願，是原告主張被告已就意向書之內容與原告達成合意，
      應堪採信。
   2、至兩造於合意時所成立之契約性質，被告以該合意僅止於
      訂立預約，尚未成立買賣契約之本約，原告所聲請證人即
      原先預定將擬具兩造關於系爭不動產買賣契約之代書甲○
      ○於審理中亦結證稱：「雙方的主辦人就與我們接洽，要
      求我們提供不動產買賣契約書電子檔的範本，我就將系爭
      不動產買賣意向書有的內容寫到買賣契約內，分別寄給雙
      方。因為雙方的系爭不動產買賣意向書沒有提到營業稅到
      底是內含還是外加在總價內，我們有提供總價內含營業稅
      究竟應該占土地款及房屋款的比例給雙方參考，因為這是
      法人間的買賣，所以一般交易上都要寫出來。後來在雙方
      內部簽呈時，我在電話中與雙方的主辦人聯絡時知道雙方
      對於總價內含不含稅有爭執，所以我就等待雙方溝通完畢
      有結論後，才做後續的動作，但是後來就沒有下文了」等
      語明確，兩造對於證詞之真正均未異議，復有買賣契約書
      草稿在卷可參（本院卷第21頁），其證詞堪足可憑。是兩
      造顯於簽定意向書後復就買賣之細節再為討論，且關於稅
      負是否外加由被告負擔的問題，雙方並未達成合意。參照
      前揭規定意旨，稅負之負擔仍屬契約重要事項，兩造若未
      能合意，即難謂系爭不動產買賣契約業已成立，又兩造係
      以意向書所定內容為張本，再為細部的討論而未果，顯係
      將意向書作為將來訂立買賣系爭不動產本約之預約，被告
      既與原告細部研議本約之訂立，即未違反意向書之約定。
      是原告主張兩造關於意向書之合意即成立買賣契約，或即
      使意向書之合意性質認為係預約，被告亦有不願訂立本約
      而違反預約之事實云云，於法未合，自不足採。
（二）原告之信賴利益請求
      按所謂信賴利益或信任利益之損害，係指信賴「無效」之
      法律行為，誤以為有效所受之損害，最高法院79年度台上
      字第2292號裁判同其意旨，可資參照。依原告所主張向被
      告請求的損害賠償分別為原告為進行系爭不動產交易，於
      97 年7月22日委託「歐亞不動產估價師聯合事務所」就系
      爭不動產進行鑑價所支出鑑價費用22,800元，及被告如確
      實履行意向書而與原告簽訂買賣契約，則原告對被告取得
      323,184,000 元之價金債權，扣除系爭不動產之淨額272,
      268,300 元後，原告至少可獲得50,915,700元之利益。惟
      就鑑價費用言，原告鑑價的時間在97年7 月22日以前，為
      原告陳述明確，且有原告所提出收據、費用明細表、電子
      謄本申請列表可稽（本院卷第32~34 頁），但意向書之簽
      定，依其所載則為97年7 月23日，有意向書（本院卷第13
      頁）可參，是鑑價時應較意向書之簽定時為先，原告本無
      信賴被告必然依意向書履約而受有鑑價損失之可能；又就
      原告預期利益之損失言，該部分的損失縱然屬實，所陳亦
      係於法律行為原屬有效，於債務人履行該法律行為後，債
      權人可得受之「履行利益」，與信賴利益尚屬有間，是參
      酌前開意旨，原告所主張受有的損害，均非屬信賴利益損
      失，其該部分之請求均不足採。
（三）原告之名譽損害保護
      至原告主張因被告片面宣布不願購買系爭不動產的重大訊
      息，致其名譽受有毀損乙節，為被告所否認，參酌兩造確
      因稅負負擔無法進行買賣契約之締結，已如前述，則被告
      本於先前曾預為宣示將購買系爭不動產，嗣又決定不願購
      買，勢將影響股東與債權人權益，故為發布重大訊息，應
      為事理之常，並無毀損原告名譽之故意。又參照其所公布
      之內容，於訊息內容「4 、變動緣由及主要內容」所載：
      「主要係因全球景氣因素及公司經營政策之考量，茲決定
      終止本項價購」等語，有原告所提出訊息公告內容在卷足
      稽（本院卷第30頁），亦未涉及何原告的原因而不願購買
      系爭不動產，對原告自不生名譽毀損之結果，是尚查無原
      告所主張名譽受損之事實，其主張被告應負名譽毀損之賠
      償責任，自屬無據，應不足採。
四、綜上所述，兩造間尚未成立系爭不動產的買賣契約，且該不
    成立之事實尚查無即造成原告信賴利益或名譽毀損的結果，
    則原告基於債務不履行、締約過失等法律關係及民法第227-
    1 條準用第195 條第1 項後段之規定，聲明請求：(一)被告應
    給付原告50,938,500元，及自起訴狀繕本送達翌日起至清償
    日止，按年息5%計算之利息；(二)被告應將如附件所示之道歉
    聲明，刊登於公開資訊觀測站，並以1/4 之版面刊登於經濟
    日報、中國時報、聯合報及自由時報頭版壹日，為無理由，
    不應准許。原告之訴既不應准許，則其假執行之聲請，即失
    所依據，併予駁回。
五、本件事證業已明確，兩造其餘主張陳述、所提之證據及聲請
    調查之證據，經本院審酌後，認均不足以影響本判決之結果
    ，均毋庸再予論述，附此敘明。
六、結論：本件原告之訴為無理由，應依民事訴訟法第78條，判
    決如主文。
中    華    民    國    99    年    2     月    26    日
                  民事第一庭  法  官  古振暉
以上正本證明與原本無異。
如對本判決上訴，應於判決送達後20日內向本院提出上訴狀。
中    華    民    國    99    年    3     月    1     日
                              書記官  姜貴泰

司法院資訊處製作；財團法人民間司法改革基金會備份。
